【裁判字號】    99,抗,999
【裁判日期】    990806
【裁判案由】    聲明異議
【裁判全文】
臺灣高等法院民事裁定                   99年度抗字第999號
抗  告  人  乙○○
相  對  人  甲○○
代  理  人  林耀泉律師
            林蓓珍律師
上列當事人間聲明異議事件，抗告人對於中華民國99年5月31日
臺灣桃園地方法院98年度事聲字第162號裁定提起抗告，本院裁
定如下：
    主  文
抗告駁回。
抗告費用由抗告人負擔。
    理  由
一、抗告人於原法院聲請及本院抗告意旨略以：抗告人於民國98
    年8月26日以相對人簽發如附表所示之支票（下稱系爭支票
    ），合計積欠其新台幣（下同）7,900,000元本息為由，向
    原法院聲請核發支付命令，嗣經原法院司法事務官於同年9
    月7日以98年度司促字第26652號核發相對人應向抗告人清償
    7,900,000元本息之支付命令（下稱系爭支付命令），並送
    達至相對人位於「桃園縣八德市大興里12鄰湳底1號」（下
    稱系爭地址）之住所地，然相對人竟向原法院聲明異議，抗
    辯系爭支付命令未合法送達，依相對人於98年11月5日提出
    之民事抗告狀仍以系爭地址為其住所地，且法院送達之文書
    均由相對人之同居人「呂文樂」代收，縱相對人並無實際居
    住於系爭地址，相對人亦無變更或廢止該住所之意，是系爭
    支付命令送達至相對人之系爭地址，已生合法送達效力，原
    法院廢棄司法事務官所為之裁定顯有未洽，爰提起抗告，請
    求廢棄原裁定，駁回相對人之異議等語。
二、按送達不能依民事訴訟法第136條（直接送達本人）及第13
    7條（送達與同居人或受僱人）規定為之者，得將文書寄存
    送達地之自治或警察機關，並作送達通知書兩份，一份黏貼
    於應受送達人住居所、事務所、營業所或其就業處所門首，
    另一份置於該送達處所信箱或其他適當位置，以為送達。寄
    存送達，自寄存之日起，經10日發生效力。民事訴訟法第13
    8條第1、2項定有明文。是該條所規定之寄存送達，限於不
    能依同法第136條及第137條規定行送達者，始得為之，設其
    送達之處所，雖原為應受送達人之住居所、事務所或營業所
    而實際上已變更者，該原住居所、事務所或營業所，即非應
    為送達之處所，自不得於該原處所為寄存送達（最高法院64
    年台抗字第481號判例意旨參照）。次按依一定事實，足認
    以久住之意思，住於一定之地域者，即為設定其住所於該地
    ，民法第20條第1項亦有明文，是我國民法關於住所之設定
    ，兼採主觀主義及客觀主義之精神，必須主觀上有久住一定
    地域之意思，客觀上有住於一定地域之事實，該一定之地域
    始為住所，故住所並不以登記為要件，戶籍登記之處所固得
    資為推定住所之依據，惟倘有客觀之事證，足認當事人已久
    無居住該原登記戶籍之地域，並已變更意思以其他地域為住
    所者，即不得僅憑原戶籍登記之資料，一律解為其住所（最
    高法院97年度台抗字第118號裁定意旨參照）。
三、經查：
（一）系爭支付命令於98年9月15日送達系爭地址，因未獲會晤
      相對人亦未能將文書交付有辨識能力之同居人或受僱人，
      乃將系爭支付命令寄存於桃園縣政府警察局八德分局四維
      派出所，有送達證書及戶籍謄本可按（原法院98年度司促
      字第26652號卷第25頁、第38頁）。可知，系爭地址雖係
      相對人之戶籍地，惟依上開二之說明，戶籍登記地址並非
      認定實際居住之唯一依據，倘有客觀事證，足認戶籍地並
      非實際居住地時，即不得僅憑原戶籍登記資料，一律解為
      其住所。
（二）相對人辯以：其於98年9月間雖設籍於系爭地址，惟實際
      上並未居住於該址，而係與其子居住於「台北市○○○路
      ○段121號1樓」等語。查：
  １、據證人即送達系爭支付命令之郵務士張豐華於原法院結證
      稱：「（問：系爭支付命令是否係你送達？）是的。我是
      在98年9月11日送到聲請人（即相對人）上開地址，那是
      一個三合院，聲請人當時不在，有一個人當時正坐在三合
      院中間的門，他說聲請人已經搬走了，我就離開了，於98
      年9月14日再去1次，聲請人那時好像還是不在……」等語
      （原審卷第36頁背面）。足見，相對人於系爭支付命令送
      達當時，並未居住於系爭地址。
  ２、抗告人所主張相對人簽發之系爭支票，相對人否認係其簽
      發，而係相對人之子呂學獅擅自拿取相對人印章及支票簽
      發，相對人均不知悉等情，業據呂學獅於兩造另案即原法
      院99年度桃簡字第47號給付票款事件證述在卷，有言詞辯
      論筆錄可憑（原審卷第83至第87頁），衡諸一般常情，相
      對人既否認簽發系爭支票，則系爭支付命令送達至系爭地
      址時，相對人如確係居住於該址且有收到，焉有不於期限
      內對系爭支付命令提出異議之理。
  ３、另參諸相對人係19年8月6日出生，將屆80歲，與子女同住
      乃係一般生活常態，以及抗告人於聲請系爭支付命令前，
      曾前往相對人位於台北市之地址查證相對人之住居處等語
      （原審卷第78頁背面），堪認相對人於系爭支付命令送達
      時，係與其子居住於「台北市○○○路○段121號1樓」，
      應屬可信。
（三）綜上，相對人於系爭支付命令寄存送達時，既已無居住於
      原登記戶籍地之系爭地址，則以該址所為之寄存送達，依
      上開說明，自不發生合法送達之效力。從而，原法院認定
      系爭支付命令尚未合法送達，廢棄司法事務官所為駁回相
      對人異議之裁定，依法並無違誤，抗告意旨指摘原裁定不
      當，聲明廢棄，為無理由，應予駁回。
四、據上論結，本件抗告為無理由，爰裁定如主文。
中    華    民    國     99    年    8     月    6    日
                  民事第十二庭
                      審判長法  官  陳邦豪
                            法  官  李媛媛
                            法  官  李昆曄
正本係照原本作成。
本裁定除以適用法規顯有錯誤為理由外，不得再抗告。如提起再
抗告，應於收受後10日內委任律師為代理人向本院提出再抗告狀
。並繳納再抗告費新台幣１千元。
中    華    民    國    99    年    8     月    9     日
                            書記官  李佳樺

司法院資訊處製作；財團法人民間司法改革基金會備份。
